臺灣新竹地方法院民事判決　　　　　　　　96年度訴字第48號
原　　　告　Ｎ○○
訴訟代理人　Ｏ○○
被　　　告　乙○○(余曾雪娥繼.
訴訟代理人　丙○○
被　　　告　戊○○○
　　　　　　Ｅ○○
　　　　　　Ｌ○○
　　　　　　Ｋ○○
　　　　　　　　　　　樓
　　　　　　Ｊ○○即蔡瑀庭
　　　　　　壬○○
上六人共同
訴訟代理人　Ｉ○○
被　　　告　Ａ○○
　　　　　　癸○○
　　　　　　丁○○○
　　　　　　戌○○
　　　　　　宙○○
　　　　　　丑○○
　　　　　　黃○○
　　　　　　玄○○
兼 上 八人
共　　　同
訴訟代理人　宇○○
被　　　告　Ｄ○○張淑卿繼承.
　　　　　　Ｂ○○張淑卿繼承.
兼 上 二人
共　　　同
訴訟代理人　Ｃ○○
被　　　告　庚○○
　　　　　　Ｇ○○○
上　一　人
訴訟代理人　己○○
　　　　　　Ｆ○○
　　　　　　Ｈ○○○○○○
被　　　告　Ｍ○○(鄭曾錦連繼.
　　　　　　地○○曾莊炎繼承.
　　　　　　寅○○曾莊炎繼承.
　　　　　　午○○曾莊炎繼承.
　　　　　　卯○○曾莊炎繼承.
　　　　　　辛○○○(曾莊炎之.
　　　　　　甲○○(曾莊炎之繼.
　　　　　　　　　　　1號
　　　　　　辰○○(曾莊炎之繼.
　　　　　　巳○○(曾莊炎之繼.
　　　　　　未○○(曾莊炎之繼.
　　　　　　申○○(曾莊炎之繼.
　　　　　　子○○曾陳緞繼承.
　　　　　　　　　　　號5樓之.
　　　　　　天○○曾陳緞繼承.
　　　　　　亥○○曾陳緞繼承.
　　　　　　　　　　　之1號
　　　　　　酉○○曾陳緞繼承.
　　　　　　　　　　　1號
上列當事人間請求分割共有物事件，本院於民國96年3月22日辯
論終結，判決如下：
    主　　　文
被告地○○、寅○○、午○○、卯○○、辛○○○、甲○○、辰
○○、巳○○、未○○、申○○應就其被繼承人曾莊炎所遺坐落
新竹市○○段六六○地號土地，面積一五二七點六五平方公尺之
土地所有權應有部分一六八分之二辦理繼承登記。
兩造共有坐落新竹市○○段六六○地號土地按下述分法分割：如
附圖所示代號Ｄ，面積一九○點九六平方公尺，由原告取得；如
附圖所示代號Ａ１，面積一五九點一七平方公尺，由被告乙○○
取得；如附圖所示代號Ａ２，面積一五九點一二平方公尺，由被
告戊○○○、Ｅ○○、Ｌ○○、Ｋ○○、Ｊ○○即蔡瑀庭、壬○○六人，各按其應有部分二八八分之五之比例維持共有；如附圖
所示代號Ａ３，面積一五九點一二平方公尺，由被告Ａ○○、癸○○、丁○○○、戌○○、宙○○、丑○○、黃○○、玄○○、
宇○○九人，依序按應有部分三三六分之五、三三六分之五、三
三六分之五、三三六分之五、三三六分之五、一○○八分之五、
一○○八分之五、一○○八分之五、三三六分之五之比例維持共
有；如附圖所示代號Ａ４，面積一五九點一二平方公尺，由被告
Ｄ○○、Ｂ○○、Ｃ○○、庚○○四人，依序按應有部分五七六
分之五、五七六分之五、五七六分之五、一九二分之一五之比例
維持共有；如附圖所示代號Ａ５，面積一五九點一二平方公尺，
由被告Ｇ○○○取得；如附圖所示代號Ａ６，面積一五九點一二
平方公尺，由被告Ｍ○○取得；如附圖所示代號Ｂ１，面積一一
八點二一平方公尺，由被告地○○取得；如附圖所示代號Ｂ２，
面積七二點七五平方公尺，由被告寅○○、午○○、卯○○，各
按其應有部分一六八分之二，及被告地○○、寅○○、午○○、
卯○○、辛○○○、甲○○、辰○○、巳○○、未○○、申○○
十人按應有部分一六八分之二比例維持共有，惟被告地○○、寅
○○、午○○、卯○○、辛○○○、甲○○、辰○○、巳○○、
未○○、申○○，並應就其中應有部分一六八分之二比例維持公
同共有；如附圖所示代號Ｃ，面積一九○點九六平方公尺，由被
告子○○、天○○、亥○○、酉○○四人，各按其應有部分三二
分之一之比例維持共有。
訴訟費用由兩造按附表所示土地應有部分比例負擔。
    事實及理由
一、原告主張：
（一）緣坐落新竹市○○段660地號土地、地目田、面積1527.
      65平方公尺之土地一筆（以下簡稱系爭土地）為兩造所共
      有，各共有人土地所有權之應有部分比例詳如附表所示，
      而兩造就系爭土地並無不分割之協議，惟迄今仍無法協議
      分割，為期土地之合理分配及利用，爰提出系爭土地之分
      割方案如附圖所示，請求本院准予分割。
（二）次按，因繼承於登記前已取得不動產物權者，非經登記不
      得處分其物權，亦為民法第759條所明定。查系爭土地原
      共有人之一曾莊炎業於民國93年9月15日死亡，其配偶曾
      清海於58年1月11日死亡，其等之子女即被告地○○、寅
      ○○、午○○、卯○○、辛○○○、甲○○、辰○○、巳
      ○○、未○○、申○○等為曾莊炎之繼承人（曾莊炎之長
      女曾麗梅於昭和8年4月5日死亡，亦無直系血親卑親屬為
      代位繼承），亦因此繼承曾莊炎對於系爭土地之權利，惟
      該等繼承人迄未辦理繼承登記，依法自應先命其等辦理繼
      承登記後再予分割，爰依民法第759條、823條、824條之
      規定請求分割系爭土地，並聲明訴訟費用由被告共同負擔
      。
二、除被告Ｇ○○○、戊○○○、Ｅ○○、Ｌ○○、Ｋ○○、Ｊ
    ○○、壬○○、Ｍ○○、乙○○、地○○外，其餘被告均未
    於最後言詞辯論期日到場，惟被告宇○○兼被告Ａ○○、癸○○、丁○○○、戌○○、宙○○、丑○○、黃○○、玄○○共同訴訟代理人、被告Ｃ○○兼被告Ｄ○○、Ｂ○○共同
    訴訟代理人、被告庚○○及被告子○○、天○○、亥○○、
    酉○○均曾具狀同意原告所提分割方案，被告Ａ○○、癸○○、丁○○○、戌○○、宙○○、丑○○、黃○○、玄○○
    、宇○○及被告Ｄ○○、Ｂ○○、Ｃ○○、庚○○暨被告子
    ○○、天○○、亥○○、酉○○並表明願意就其等分得部分
    保持共有。又到庭被告陳述略以：
（一）被告Ｇ○○○：
      同意原告請求，伊願意分A5。
（二）被告戊○○○、Ｅ○○、Ｌ○○、Ｋ○○、Ｊ○○、壬○○部分：
      同意原告請求，願意分A2並保持共有。
（三）被告Ｍ○○：
      同意原告請求，伊願意分A6。
（四）被告乙○○：
      同意原告請求，伊願意分A1。
（五）被告地○○：
      同意原告請求，伊願意單獨分B1，另外就繼承曾莊炎之部
      分，伊願意與其他繼承人分B2，並保持公同共有關係。
三、程序方面：
（一）按當事人死亡者，訴訟程序在有繼承人、遺產管理人或其
      他依法令應續行訴訟之人承受訴訟以前當然停止，又第16
      8條至第172及前條所定之承受訴訟人，於得為承受時，應
      即為承受之聲明，他造當事人，亦得聲明承受訴訟，民事
      訴訟法第168條、175條分別定有明文。查系爭土地共有人
      之一張淑卿於本件訴訟繫屬中即92年8月11日死亡，其繼
      承人間就其遺產為分割之協議，就被繼承人張淑卿系爭土
      地之應有部分權利，協議由被告Ｄ○○、Ｂ○○、Ｃ○○
      共同繼承，並辦理繼承登記，此有被繼承人張淑卿除戶戶
      籍謄本、繼承系統表、各繼承人戶籍謄本及新竹市地政事
      務所94年11月9日新地登字第0940008425號函暨其檢送之
      被繼承人張淑卿之繼承人辦理繼承登記相關資料存卷可查
      ，又共有人之一曾莊炎於93年9月15日死亡，被告地○○
      、寅○○、午○○、卯○○、辛○○○、甲○○、辰○○
      、巳○○、未○○、申○○等為其繼承人，此有被繼承人
      曾莊炎除戶戶籍謄本、繼承系統表、各繼承人戶籍謄本為
      據，另共有人之一曾陳緞於本件訴訟中即94年12月27日死
      亡，其法定繼承人本為訴外人曾麗美、曾美滿、曾美娘、
      曾美珠、及被告子○○、天○○、亥○○、酉○○，惟訴
      外人曾麗美、曾美滿、曾美娘、曾美珠聲請拋棄繼承權，
      此有被繼承人曾陳緞除戶戶籍謄本、繼承系統表、各繼承
      人戶籍謄本供參，並經本院依職權調取本院95年度繼字第
      42 號拋棄繼承權民事聲請事件卷宗核閱無訛，揆諸前揭
      規定，原告具狀對被告Ｄ○○、Ｂ○○、Ｃ○○、地○○
      、寅○○、午○○、卯○○、辛○○○、甲○○、辰○○
      、巳○○、未○○、申○○、子○○、天○○、亥○○及
      酉○○等人，聲明承受訴訟，續行訴訟，核無不合，先予
      敘明。
（二）次按訴狀送達後，原告固不得將原訴變更或追加他訴，但
      該訴訟標的對於數人必須合一確定時，追加其原非當事人
      之人為當事人者，不在此限，民事訴訟法第255條第1項第
      5款定有明文；又按原告於判決確定前，得撤回訴之全部
      或一部，民事訴訟法第262條第1項前段規定甚明；查本件
      原告於訴訟進行中，追加鄭曾錦連之繼承人即被告Ｍ○○
      ，余曾雪娥之繼承人乙○○為當事人，並撤回對鄭曾錦連
      、余曾雪娥之請求，按諸上開規定，於法尚無不合，應予
      准許。
（三）本件被告Ａ○○、癸○○、丁○○○、戌○○、宙○○、
      丑○○、黃○○、玄○○、宇○○、庚○○、Ｄ○○、Ｂ
      ○○、Ｃ○○、寅○○、午○○、卯○○、辛○○○、甲○○、辰○○、巳○○、未○○、申○○、子○○、天○○、亥○○、酉○○等經合法通知，均未於言詞辯論期日
      到場，核無民事訴訟法第386條各款所列情形，爰依原告
      聲請，由其一造辯論而為判決。
四、法院之判斷：
（一）原告主張系爭土地為兩造所共有，各共有人土地所有權之
      應有部分詳如附表所示，而兩造就系爭土地並無不分割之
      協議，惟迄今仍無法協議分割，且土地共有人之一曾莊炎
      死亡後，其繼承人迄未辦理繼承登記，亦無聲請拋棄繼承
      或限定繼承等情事，業據原告提出系爭土地之土地登記謄
      本、繼承系統表、除戶戶籍謄本、各繼承人戶籍資料、本
      院民事紀錄科查詢表等附卷可稽，被告等對此均不爭執，
      並經本院於93年7月30日履勘現場屬實，有勘驗測量筆錄
      在卷可憑，堪信為實。
（二）按共有物之分割，性質上為處分行為，依民法第759條規
      定，共有之不動產之共有人中有人死亡，於其繼承人未為
      繼承登記前，不得分割共有物，為求訴訟經濟起見，得合
      併請求先辦理繼承登記，並請求該繼承人於辦理繼承登記
      後，與原告及其餘共有人分割共有之不動產（參照最高法
      院68年8月21日、70年1月20日民庭總會決議意旨）。經查
      ，系爭土地之共有人曾莊炎於93年9月15日死亡，其繼承
      人為地○○、寅○○、午○○、卯○○、辛○○○、甲○○、辰○○、巳○○、未○○、申○○，有原告提出之繼
      承系統表、除戶戶籍謄本、各繼承人戶籍資料等在卷為憑
      ，又其等繼承人迄未辦理繼承登記一節，亦有原告提出之
      系爭土地土地登記謄本等存卷可查，是原告請求上開繼承
      人辦理繼承登記，並無不合，自應准許，爰判決如主文第
      1項所示。
（四）按各共有人得隨時請求分割共有物，但因物之使用目的不
      能分割或契約訂有不分割之期限者，不在此限，民法第82
      3條第1項定有明文。查本件系爭土地，其地目為田，使用
      分區為特定農業區一節，有原告提出之土地登記謄本在卷
      可參，惟本件土地共有人取得系爭土地之應有部分，係屬
      農業發展條例第16條第3、4款所定例外得予分割之情形，
      是系爭土地並無不能分割之限制，兩造間亦無不分割之協
      議，則原告對各共有人及其繼承人為分割共有物之請求，
      按諸上述說明，為法之所許，應予准許。
（五）次按，裁判分割共有物，屬形成判決，法院定共有物之分
      割方法，應斟酌當事人之聲明、共有物之性質、經濟效用
      及全體共有人之利益等，而本其自由裁量權為公平合理之
      分配，最高法院93年度台上字第1797號裁判意旨參照。經
      查：系爭土地目前為休耕狀態，其上並無作物，亦無建物
      ，無人利用，面臨太原路等情，除據本院至現場履勘，製
      有勘驗測量筆錄1紙可考，被告對此亦不爭執，自堪信為
      真實。又參酌系爭土地原共有人前於63年間曾就系爭土地
      之分割方案互為協議，並經本院製成和解筆錄，此有原告
      提出之本院63年度訴字第759號和解筆錄1份存卷可查，觀
      諸上開和解筆錄內容所載，如附圖所示A1至A6部分，原為
      被告乙○○之被繼承人余曾雪娥，被告戊○○○、Ｅ○○
      、Ｌ○○、Ｋ○○、Ｊ○○、壬○○之先人蔡金城，被告
      Ａ○○、癸○○、丁○○○、戌○○、宙○○、丑○○、
      黃○○、玄○○、宇○○之先人曾文東，被告Ｄ○○、Ｂ
      ○○、Ｃ○○之先人張曾錦秀，被告Ｇ○○○及被告Ｍ○○之被繼承人鄭曾錦連所共有，被告乙○○、戊○○○、
      Ｅ○○、Ｌ○○、Ｋ○○、Ｊ○○、壬○○、Ａ○○、癸○○、丁○○○、戌○○、宙○○、丑○○、黃○○、玄
      ○○、宇○○、Ｄ○○、Ｂ○○、Ｃ○○、庚○○、Ｇ○○○及Ｍ○○，就系爭土地如附圖所示A部分之分得位置
      ，均同意以抽籤方式決定之，並對抽籤結果無異議，此有
      被告等人出具之同意書1紙供參，又上開和解筆錄就系爭
      土地如附圖所示B部分，原分由被告地○○、寅○○、午
      ○○、卯○○、辛○○○、甲○○、辰○○、巳○○、未
      ○○、申○○及渠等之被繼承人曾莊炎共有，其中被告地
      ○○表示希望可以分出一塊地為自己單獨所有，而被告寅
      ○○、午○○、卯○○暨土地共有人之一曾莊炎之繼承人
      等均未到庭作何陳述或具狀表示意見，參以被告地○○就
      系爭土地之應有部分面積為118.21平方公尺，占如附圖所
      示B部分面積之百分之62，為期土地之有效利用、分割共
      有物之目的及兼顧共有人之意願，爰將如附圖所示B1部分
      另分歸被告地○○所有，再者，上開和解筆錄就系爭土地
      如附圖所示C部分，原分由被告子○○、天○○、亥○○
      、酉○○之先人曾榮華取得，被告子○○、天○○、亥○○及酉○○對取得如附圖所示C部分，並保持共有關係一
      節，亦具狀表示同意，此有原告提出之聲明土地分割－覆
      議同意簽章狀1紙在卷為憑，另原告主張分得之部分，恰
      為上開和解筆錄所示分割方案如附圖所示D部分，原告自
      土地原共有人之一羅紀月娥取得系爭土地時，亦表明願受
      上開和解筆錄所示和解內容之拘束，此有原告提出之土地
      移轉切結書1紙存卷可查，因此，在酌定分割方案時，自
      應以上開和解筆錄之內容、兩造之意願、分得土地面積之
      多寡、土地利用價值及土地現狀等逐一考量，本院考量兩
      造之利害關係、土地之現狀、使用情形及利用價值等情，
      爰酌定分割方案如附圖所示。末按繼承人有數人時，在分
      割遺產前，各繼承人對於遺產全部為公同共有，民法第
      1151 條定有明文，揆諸上開法條規定，系爭土地之共有
      人即被告地○○、寅○○、午○○、卯○○、辛○○○、
      甲○○、辰○○、巳○○、未○○、申○○等之繼承人因
      繼承關係，在分割遺產前須就分得之土地保持公同共有，
      附此敘明。
（六）綜上所述，原告本於分割共有物之規定，請求法院裁判分
      割，經本院認採如附圖所示之分割方法為適當，並判決分
      割如主文第2項所示。
五、末按分割共有物之訴訟，原、被告之間立於可互換之地位，
    本件原告起訴雖於法有據，但被告之應訴實因訴訟性質所不
    得不然，故所為抗辯自為伸張或防衛權利所必要，況共有物
    分割乃消滅兩造間之共有關係，使各共有人取得各自獨立使
    用分得所有物之權能，對各共有人而言，亦均屬有利，是以
    本院認本件之訴訟費用應由兩造按其應有部分比例分擔，始
    為公允，爰諭知如主文第3項所示。
六、兩造其餘主張或舉證，經審酌後，認與本件判決結果，均不
    生影響，爰不一一論述。
七、據上論結，本件原告之訴為有理由，依民事訴訟法第385條
    第1項前段、第80條之1、第85條第1項前段，判決如主文。
中　　華　　民　　國　　96　　年　　4 　　月　　4 　　日
                  民事第一庭    法　官　蔡欣怡
以上正本係照原本作成。
如對本判決上訴，須於判決送達後20日內向本院提出上訴狀。
中　　華　　民　　國　　96　　年　　4 　　月　　4 　　日
                                書記官  戴家旭
附表：
┌────┬─┬───────┬───────┬───────┐
│地    號│地│ 面      積   │  共有人姓名  │原應有部分    │
│        │目│（平方公尺）  │              │              │
├────┼─┼───────┼───────┼───────┤
│新竹市水│田│1,527.65      │Ｎ○○        │8分之1        │
│源段660 │  │              ├───────┼───────┤
│地號    │  │              │乙○○        │48分之5       │
│        │  │              ├───────┼───────┤
│        │  │              │戊○○○、葉蔡│各為288分之5  │
│        │  │              │銀、Ｌ○○、蔡│              │
│        │  │              │銀鈴、Ｊ○○即│              │
│        │  │              │蔡瑀庭、壬○○│              │
│        │  │              ├───────┼───────┤
│        │  │              │Ａ○○        │336分之5      │
│        │  │              ├───────┼───────┤
│        │  │              │癸○○        │336分之5      │
│        │  │              ├───────┼───────┤
│        │  │              │丁○○○      │336分之5      │
│        │  │              ├───────┼───────┤
│        │  │              │戌○○        │336分之5      │
│        │  │              ├───────┼───────┤
│        │  │              │宙○○        │336分之5      │
│        │  │              ├───────┼───────┤
│        │  │              │丑○○        │1008分之5     │
│        │  │              ├───────┼───────┤
│        │  │              │黃○○        │1008分之5     │
│        │  │              ├───────┼───────┤
│        │  │              │玄○○        │1008分之5     │
│        │  │              ├───────┼───────┤
│        │  │              │宇○○        │336分之5      │
│        │  │              ├───────┼───────┤
│        │  │              │Ｄ○○、Ｂ○○│各為576分之5  │
│        │  │              │、Ｃ○○      │              │
│        │  │              ├───────┼───────┤
│        │  │              │庚○○        │192分之15     │
│        │  │              ├───────┼───────┤
│        │  │              │Ｇ○○○      │48分之5       │
│        │  │              ├───────┼───────┤
│        │  │              │Ｍ○○        │48分之5       │
│        │  │              ├───────┼───────┤
│        │  │              │地○○        │168分之13     │
│        │  │              ├───────┼───────┤
│        │  │              │寅○○、午○○│168分之2      │
│        │  │              │、卯○○      │              │
│        │  │              ├───────┼───────┤
│        │  │              │地○○、寅○○│168分之2      │
│        │  │              │、午○○、曾俊│              │
│        │  │              │榮、辛○○○、│              │
│        │  │              │甲○○、辰○○│              │
│        │  │              │、巳○○、曾碧│              │
│        │  │              │淑、申○○（繼│              │
│        │  │              │承曾莊炎之應有│              │
│        │  │              │部分）        │              │
│        │  │              ├───────┼───────┤
│        │  │              │子○○、天○○│各為32分之1   │
│        │  │              │、亥○○、曾銘│              │
│        │  │              │德            │              │
└────┴─┴───────┴───────┴───────┘
